【裁判字號】    98,消債更,38
【裁判日期】    980623
【裁判案由】    更生事件
【裁判全文】
臺灣臺東地方法院民事裁定            98年度消債更字第38號
聲請人  甲○○
代理人  林長振律師
上列當事人聲請消費者債務清理之更生事件，本院裁定如下：
    主      文
聲請人甲○○於中華民國98年6月29日16時起開始更生程序。
命司法事務官進行本件更生程序。
聲請人應於本裁定送達後5日內，預納郵務送達費新臺幣2,400元
。
    理      由
壹、按(一)「債務人對於金融機構因消費借貸、自用住宅借款、信
    用卡或現金卡契約而負債務，在聲請更生前，應提出債權人
    清冊，以書面向最大債權金融機構請求協商債務清償方案，
    並表明共同協商之意旨」、「協商不成立時，應付與債務人
    證明書」消費者債務清理條例（下稱同條例）第151條第1項
    、第4項定有明文；(二)「債務人與金融機構協商成立者，不
    得聲請更生或清算。但因不可歸責於己之事由，致履行顯有
    重大困難者，不在此限」、「本條例施行前，債務人依金融
    主管機關協調成立之中華民國銀行公會會員，辦理消費金融
    案件無擔保債務協商機制與金融機構成立之協商，準用前項
    之規定」，消費者債務清理條例（下稱同條例）第5項至第6
    項；(三)「債務人不能清償債務或有不能清償之虞者，得依本
    條例所定更生或清算程序，清理其債務。」（同條例第3條
    ）；(四)「債務人無擔保或無優先權之債務總額未逾新臺幣12
    00萬元者，於法院裁定開始清算程序或宣告破產前，得向法
    院聲請更生。」（同條例第42條第1項）；(五)「法院開始更
    生程序之裁定，應載明其年、月、日、時，並即時發生效力
    。前項裁定不得抗告，並應公告之。」（同條例第45條）；
    (六)法院開始更生程序後，得命司法事務官進行更生程序（同
    條例第16條第1項）。(七)又「受扶養權利者，以不能維持生
    活而無謀生能力者為限。前項無謀生能力之限制，於直系血
    親尊親屬，不適用之。」，民法第1117條定有明文。(八)「聲
    請更生或清算，徵收聲請費新臺幣一千元。郵務送達費及法
    院人員之差旅費不另徵收。但所需費用超過應徵收之聲請費
    者，其超過部分，依實支數計算徵收。前項所需費用及進行
    更生或清算程序之必要費用，法院得酌定相當金額，定期命
    聲請人預納之，逾期未預納者，除別有規定外，法院得駁回
    更生或清算之聲請。」（同條例第6條）。
貳、本件聲請意旨略以：
    聲請人於聲請本件更生時，除有中古之汽車、機車各1輛外
    ，無任何之財產，5年內亦未從事營業活動。94年至96年之
    綜合所得額，合計為1,124,334元，平均每月收入約32,905
    元；平均每月支出為31,954元（包括：房租7,000元、伙食
    費10,500元、交通費2,700元、水費500元、電費1,200元、
    電話費2,200元，涂維俊（即聲請人之子、84年10月出生）
    與涂瑋茹（即聲請人之女、88年4月出生）之教育費3,130元
    ；保險費6,105元，汽車燃料費300元、汽車檢驗費，及涂維
    俊、涂瑋茹之扶養等費用），目前在創立生物科技股份有限
    公司任職。雖在本條例施行前，曾與國泰世華銀行成立協商
    ，並達成：自96年1月起、每期清償32,592元之協議，惟在
    該協議後，因收入扣除支出後，顯不足以清償依系爭協議所
    訂按月應繳之金額，故聲請人從第7期起即無力繼續繳納，
    上開毀諾，顯非可歸責聲請人之事由，致履行顯有重大困難
    。而聲請人迄今所負債務卻約為298萬元，故聲請人資產總
    價值並不足清償債務總金額，且以每月之收入扣除支出後，
    顯有不能清償債務之事實，爰在未經法院裁定開始清算程序
    或宣告破產前，向本院聲請更生等語。
參、經查：
一、聲請人主張之前揭事實，業據提出：中華民國國民身份證、
    全民健康保險卡、戶籍謄本、家族系統表、財產及收入狀況
    說明書、汽車行車執照、機器腳踏車行車執照、勞工保險被
    保險人投保資料表、證明聲請人為中低收入戶者之臺東縣池
    上鄉公所中低收入戶身心障礙證明、財產及收入狀況說明書
    、債權人清冊、財團法人金融聯合徵信於98年3月17日當事
    人查詢個人資料（信用報告）回覆書、聲請人之94年至96年
    度綜合所得稅各類所得資料清單、財政部臺灣南區國稅局財
    產歸屬資料清單，及黃紅燕（即聲請人之配偶）、涂維俊、
    涂瑋茹之95年至96年度綜合所得稅各類所得資料清單、財政
    部臺灣南區國稅局財產歸屬資料清單，臺灣企銀綜合存款存
    摺、中華郵政股份有限公司池上郵局郵政存簿儲金簿、房屋
    租賃契約書、加油證明之發票、臺灣自來水公司水費通知及
    收據、臺灣電力公司電費通知及收據，證明：涂維俊在東成
    國民小學96年度上下學期學雜費之存根、在臺東縣新生國民
    中學97學年度第1、第2學期收費收據；在吉尼爾美語補習數
    學及英文之繳費統計證明單，證明：涂瑋茹在東成國民小學
    96年、97年度上下學期學雜費之存根，中華電信股份有限公
    司臺東營運處繳費通知、國泰人壽保險股份有限公司續期保
    費送金單、自動墊繳保險費清償證明、保成人壽保險股份有
    限公司、97全期汽車燃料使用費繳納通知書、依「中華民國
    銀行公會會員辦理消費金融案件無擔保債務協商機制」於95
    年12月12日所成立之協議書、無擔保債務償還計畫、證明依
    協議已清償期數之明細、等證據資料影本為證｛見本院卷（
    下同）第7頁至第163頁｝，堪可認定為真實。
二、至於聲請人於：
  (一)於聲請本件更生時，除於98年6月1日在臺灣企銀、池上郵局
    之存款分別為706元、49元，另有89年出廠之1597CC之日產
    汽車、94年出廠之三陽牌普通重型機車各1輛外，無任何之
    財產，5年內亦未從事營業活動（第13頁至第14頁、第20頁
    、第36頁、第42頁：汽車行車執照、機器腳踏車行車執照、
    前揭郵局存摺影本，及全國財產稅務總歸戶財產查詢清單）
    。
  (二)94年至96年之綜合所得額，合計為1,124,334元（第17頁至
    第19頁：94年至96年綜合所得稅查詢資料），平均每月收入
    約31,000元，目前在創立生物科技股份有限公司任職。另依
    據內政部主計處所公佈之98年度臺灣省每人每月最低生活費
    標準為9,829元（已包含居住費用，故不得再另列房貸金額
    ）（本院卷第91頁：歷年最低生活費一覽表）。而涂維俊、
    涂瑋茹之扶養費用，宜由聲請人與黃紅燕平均分擔。故以聲
    請人平均每月收入32,905元，扣除平均每月支出之19,658元
    （計算方式：9,829元＋9,829元子女2人應分擔之2人）
    後，僅有餘款13,247元。
  (三)雖聲請人在本條例施行前，曾依「中華民國銀行公會會員辦
    理消費金融案件無擔保債務協商機制」，並於95年12月12日
    與國泰世華銀行（即最大之無擔保債權銀行）成立協商，達
    成：自96年1月起、分108期、利率為百分之8、每期清償32,
    592元，至全部清償完畢為止之協議（下稱系爭協議，第87
    頁至第89頁：協議書）。惟：以聲請人每月平均收入扣除平
    均支出後，顯不足以清償依系爭協議所訂按月應繳之金額甚
    明。據此，嗣聲請人未能繼續履行系爭協議，恐乃因系爭協
    議，未有充分考量其收入與支出之情，復所約定之償還金額
    ，似有過高之虞，致其客觀收入，不足以長期持續履行系爭
    協議應償還之款項，故應非屬聲請人在系爭協議後，有故意
    浪費或其他不利償還之行為。另參酌但聲請人仍自96年1月
    起，仍按月如數清償至同年6月，清償之金額合計195,552元
    （第90頁：清償明細影本），足見聲請人應有償還誠意。職
    是，系爭協議係因不可歸責於聲請人之事由，致其履行顯有
    重大困難乙情，應勘認定。
  (四)而聲請人迄今所負債務卻約為298萬元（包括金融機構無擔
    保或無優先權債務約為178萬、其他民間債務20萬元）（第
    78頁至第84頁：聲請人之債權人清冊、財團法人金融聯合徵
    信中心當事人綜合信用報告）。據此，聲請人之資產總價值
    扣除債務總金額後，顯有不能清償債務之虞，堪可認定。
四、綜上所述，本院考量上情；及聲請人之財產、信用、勞力、
    技術後，認聲請人顯有不能清償債務之虞，應為昭然。至聲
    請人在本條例施行前，雖依金融主管機關協調成立之中華民
    國銀行公會會員辦理消費金融案件無擔保債務協商機制，與
    金融機構成立之協商，但因不可歸責於己之事由，致履行顯
    有重大困難。復未經法院裁定開始清算程序或宣告破產（同
    條例第13條）；而無擔保或無優先權之債務總額未逾1,200
    萬元（同條例第42條）；又無同條例第6條第3項、第8條、
    第46條各款所定應駁回更生聲請之事由。則聲請人於本件更
    生之聲請，洵屬有據，應予准許，爰併依同條例第16條第1
    項規定，命司法事務官進行更生程序，並裁定如主文所示。
五、至於法院裁定開始更生程序後，對於債務人不得開始或繼續
    訴訟及強制執行程序。但有擔保或有優先權之債權，不在此
    限（同條例第48條第2項）。
六、而本件司法事務官於進行更生程序，於協助債務人提出更生
    方案時，應注意更生方案需酌留債務人生活上應變所需費用
    ，並依社會常情衡量債務人之償債能力，依此協助債務人擬
    定公允之更生方案，始符消費者債務清理條例重建債務人經
    濟生活之立法目的，附此敘明。
七、本件有命聲請人預納郵務送達費用之必要，並以債權人、債
    務人合計20人，以每人送達5次、每次郵務送達費34元計，
    扣除已繳納之聲請費1,000元估算後，聲請人應預納之費用
    為2,400元（計算方式：20人34元5次－1,000元）（本
    件必要費用係預納，如有剩餘則退還予聲請人）。
中      華      民      國    98    年    6    月  23  日
                        民事庭  法  官  陳兆翔
上為正本係照原本作成。
本件不得抗告。
本裁定已於98年6月29日16時公告。
中      華      民      國    98    年    6    月  23  日
                                書記官  林建成


司法院資訊處製作；財團法人民間司法改革基金會備份。
